【裁判字號】    97,訴,2747
【裁判日期】    970905
【裁判案由】    偽造有價證券等
【裁判全文】
臺灣板橋地方法院刑事判決              97年度訴字第2747號
公  訴  人  臺灣板橋地方法院檢察署檢察官
被      告  甲○○
選任辯護人  吳文升律師
上列被告因偽造有價證券等案件，經檢察官提起公訴（97年度偵
緝字第193 號），本院判決如下：
    主  文
甲○○共同意圖供行使之用，而偽造有價證券，處有期徒刑壹年
捌月。
如附表所示偽造「張文正」之署押及印文均沒收。
    事  實
一、甲○○明知本身並無資力辦理汽車貸款分期付款之方式購買
    自用小客車之能力，竟因缺錢花用，即參與綽號「阿國」、
    「阿寶」之真實姓名年籍不詳之成年男子所籌畫之以變造國
    民身分證行使，而冒用他人名義擔任汽車貸款保證人而購買
    中古汽車，藉以申辦汽車貸款之計劃，其與該等真實姓名年
    籍不詳之成年男子遂共同意圖為自己不法之所有，基於變造
    特種文書、偽造私文書以行使及詐欺取財之犯意聯絡，復意
    圖供行使之用，而基於偽造有價證券之犯意聯絡，先於民國
    94年1 月間某日，推由該不詳姓名之成年男子，冒用「張文
    正」之名義，在不詳地點，利用不知情之刻印店老闆偽造「
    張文正」之印章1 枚，隨即於不詳地點，將「張文正」之國
    民身分證上之照片取下，換貼綽號「阿國」之成年男子之照
    片並加以護貝之方式，而變造該國民身分證，足以生損害於
    張文正及戶政機關對於國民身分證管理之正確性；再推由甲
    ○○出面以其名義購買車號G2-2328 號自用小客車，並以其
    所購得之上開自用小客車，以甲○○之名義委由不知情之和
    融公司員工顧維德向慶豐商業銀行（下稱慶豐銀行）辦理汽
    車貸款新臺幣（下同）350,000 元，並於94年2 月3 日20時
    許，在臺北市○○區○○街及西園路路口附近之麥當勞速食
    餐廳內，由甲○○及綽號「阿國」、「阿寶」之成年男子，
    與不知情之和融公司員工顧維德辦理汽車貸款之對保事宜時
    ，推由該綽號「阿國」之成年男子自稱為「張文正」，冒用
    「張文正」之名義，持前開偽造之「張文正」印章，在如附
    表所示之慶豐商業銀行汽貸專案合作貸款申請書、慶豐商業
    銀行貸款契約及本票上，偽造如附表所示之「張文正」之署
    押及印文，而偽造具有私文書性質之慶豐商業銀行汽貸專案
    合作貸款申請書、慶豐商業銀行貸款契約及具有有價證券性
    質之本票，以表徵張文正同意擔任甲○○所申請之汽車貸款
    之連帶保證人及本票發票人，再連同前開變造之「張文正」
    國民身分證，持以向顧維德行使之，致顧維德誤認名義人「
    張文正」同意擔任該汽車貸款之連帶保證人及本票發票人，
    准予辦理上開汽車貸款，甲○○等人因而順利貸得350,000
    元之款項，足以生損害於張文正、和融公司及慶豐銀行，而
    該綽號「阿國」之成年男子，於貸得款項後，即隨手將該偽
    造之「張文正」印章及變造之「張文正」國民身分證丟棄於
    不詳地點而滅失。嗣因甲○○未按期清償貸款，經慶豐銀行
    將上開汽車貸款債權移轉予朝欽實業股份有限公司（下稱朝
    欽公司），經朝欽公司向張文正催討前開債務時，始悉上情
    。
二、案經朝欽公司訴請臺灣板橋地方法院檢察署檢察官偵查起訴
    。
    理  由
一、證據能力：
    本案公訴人所引用之卷證資料（包含人證與文書證據），並
    無證據證明係公務員違背法定程序所取得，又被告以外之人
    於審判外之陳述，經核並無非出於自由意願而為陳述或遭違
    法取證及顯有不可信之情況，再卷內之文書證據，亦無刑事
    訴訟法第159 條之4 之顯有不可信之情況與不得作為證據之
    情形，且被告甲○○及其辯護人迄本院言詞辯論終結前均未
    聲明異議，依刑事訴訟法第159 條至159 條之5 之規定，均
    有證據能力，合先敘明。
二、上揭犯罪事實，業據被告於本院審理時坦承不諱，核與證人
    即前開汽車貸款之承辦對保人顧維德、被冒名之被害人張文
    正於偵查中具結所證之情節相符（見97年度偵緝字第193 號
    偵查卷第29至31、74至76頁），且有告訴人提出之汽機車過
    戶登記書、汽車新領牌照登記書、慶豐商業銀行汽貸專案合
    作貸款申請書、慶豐商業銀行貸款契約、本票、車輛動產抵
    押契約書、動產擔保交易動產抵押設定登記申請書、債權移
    轉證明書、代償證明書、債權移轉通知書、債權移轉（餘額
    ）通知書、動產擔保交易動產抵押設定債權人變更登記申請
    書、動產擔保交易移轉契約書、行車執照各1 紙附卷可稽（
    見96年度他字第1845號偵查卷第6 、7 、9 、13至16、34至
    39頁），足認被告前開不利於己之自白與事實相符。本案事
    證明確，被告犯行洵堪認定，應依法論科。
三、按行為後法律有變更者，適用行為時之法律。但行為後之法
    律有利於行為人者，適用最有利於行為人之法律，刑法第2
    條第1 項定有明文（刑法第2 條係規範行為後法律變更所生
    新舊法律比較適用之準據法，是刑法第2 條本身雖經修正，
    但該條文既屬適用法律之準據法，本身尚無比較新舊法之問
    題，應逕適用裁判時之刑法第2 條規定以決定適用之刑罰法
    律）。又比較時應就罪刑有關之共犯、未遂犯、想像競合犯
    、牽連犯、連續犯、結合犯，以及累犯加重、自首減輕暨其
    他法定加減（如身分加減）與加減例等一切規定，綜其全部
    罪刑之結果而為比較（最高法院95年第8 次刑事庭會議一、
    (四)之決議要旨參照）。查被告行為後，刑法第33條第5 款有
    關罰金之最低數額及第55條有關牽連犯等規定，業於94年2
    月2 日修正公布，並自95年7 月1 日起施行；又戶籍法第75
    條亦於97年5 月28日修正公布，並於同年月30日生效施行，
    茲就比較情形分述如下：
  (一)被告所犯之刑法第201 條第1 項之意圖供行使之用而偽造有
    價證券罪、同法第216 條、第210 條之行使特種文書罪及同
    法第339 條第1 項之詐欺取財罪，均有罰金刑之處罰，而刑
    法第33條第5 款有關罰金之最低數額部分，刑法分則編各罪
    所定罰金之貨幣單位原為銀元，修正前刑法第33條第5 款規
    定：「罰金：（銀元）1 元以上」，而銀元與新臺幣間之折
    算，依現行法規所定貨幣單位折算新臺幣條例規定，以銀元
    1 元折算新臺幣3 元；修正後刑法第33條第5 款則規定：「
    罰金：新臺幣1,000 元以上，以百元計算之」；經比較修正
    前、後之規定，修正後刑法第33條第5 款所定罰金之最低數
    額，較之修正前提高，自以修正前刑法第33條第5 款之規定
    有利於被告。
  (二)刑法第55條後段有關「犯一罪而其方法或結果之行為犯他罪
    名」之牽連犯之規定，經修正刪除。亦即修正後之刑法，已
    無牽連犯得論以裁判上一罪之情形。所犯之數罪，應按其具
    體情形論罪。此雖非犯罪構成要件之變更，惟顯已影響行為
    人刑罰之法律效果，自屬法律變更，而應比較修正前、後之
    規定。查被告所犯之意圖供行使之用而偽造有價證券、行使
    偽造私文書、行使特種文書罪及詐欺取財罪等罪間，其行為
    、時間均屬各別獨立，但有方法、目的之牽連關係，依修正
    前刑法第55條之規定，得成立牽連犯而從一重之意圖供行使
    之用而偽造有價證券罪處斷；修正後既將牽連犯之規定刪除
    ，而被告前開數行為，各獨立成罪，應分論併罰，比較修正
    前、後規定，自以修正前之牽連犯規定，較有利於被告。
  (三)就變造具有特種文書性質之國民身分證之犯行部分，於被告
    行為時係依刑法第216 條、第212 條之行使特種文書罪論處
    ，而該條之法定刑為1 年以下有期徒刑、拘役或（銀元）30
    0 元（即新臺幣900 元）以下罰金，而被告行為後即裁判時
    所新增之戶籍法第75條第1 項、第2 項規定：「意圖供冒用
    身分使用，而偽造、變造國民身分證，足以生損害於公眾或
    他人者，處五年以下有期徒刑、拘役或科或併科新臺幣五十
    萬元以下罰金。行使前項偽造、變造之國民身分證者，亦同
    」，經比較修正前、後規定，裁判時新增之戶籍法第75條第
    2 項、第1 項之行使變造國民身分證罪之法定刑，較之行為
    時所規定之刑法第216 條、第212 條之行使變造特種文書罪
    為重，自以行為時即規定刑法第216 條、第212 條之行使特
    種文書罪，較有利於被告。
  (四)綜合上述各條文修正前、後之比較，可知修正前、後之規定
    ，就罰金之最低數額，由修正前之銀元1 元即新臺幣3 元，
    修正提高為新臺幣1,000 元，且就罪數而論，依修正前之規
    定，被告得依牽連犯之規定，從一重處斷，惟依修正後之規
    定，被告則應分論數罪，再就變造國民身分證犯行部分，行
    為時即規定之刑法第261 條、第212 條之行使變造特種文書
    罪之法定刑，較裁判時所新增定之戶籍法第75條第2 項、第
    1 項之行使變造國民身分證罪為輕，是修正後之規定，均顯
    然不利於被告，揆諸前揭最高法院決議所揭示之罪刑綜合比
    較原則，依刑法第2 條第1 項前段之規定，自應整體適用行
    為時即修正前之規定處斷。
  (五)按行為後刑法條文經修正，惟無有利、不利情形，應適用裁
    判時法，亦即如新舊法處罰之輕重相同，即無比較適用之問
    題，非刑法第2 條所指之法律有變更，即無該條之適用，應
    依一般法律適用原則，適用裁判時法（最高法院95年11月7
    日第21次刑事庭會議決議要旨參照）。是被告行為後，刑法
    施行法於95年6 月14日修正增訂第1 條之1 （有關罰金之最
    高數額），並自95年7 月1 日起施行，亦即修正前之刑法分
    則編有關罰金之貨幣單位係銀元（銀元與新臺幣之折算比例
    為一比三），且依刑法分則編應處罰金者，應適用罰金罰鍰
    提高標準條例第1 條、第5 條規定，就72年6 月26日前修正
    之刑法條文，罰金數額提高2 至10倍，其後修正者則不提高
    倍數；而修正刑法施行後，因刑法第33條第5 款所定罰金之
    貨幣單位，經修正為新臺幣後，刑法分則各罪所定罰金之貨
    幣單位亦應配合修正為新臺幣，為使刑法分則編各罪所定罰
    金之最高數額與刑法修正前趨於一致，乃增訂刑法施行法第
    1 條之1 ：「中華民國94年1 月7 日刑法修正施行後，刑法
    分則編所定罰金之貨幣單位為新臺幣。94年1 月7 日刑法修
    正時，刑法分則編未修正之條文定有罰金者，自94年1 月7
    日刑法修正施行後，就其所定數額提高為30倍。但72年6 月
    26日至94年1 月7 日新增或修正之條文，就其所定數額提高
    為3 倍」。本案被告所犯刑法第201 條第1 項之意圖供行使
    之用而偽造有價證券罪、同法第216 條、第210 條之行使特
    種文書罪及同法第339 條第1 項之詐欺取財罪，均有罰金刑
    之處罰，且該等條文於94年1 月7 日刑法修正時未經修正，
    亦未於72年6 月20日至94年1 月7 日間修正過，依增訂刑法
    施行法第1 條之1 規定，其罰金以新臺幣為單位，數額應提
    高30倍，此與修正前之罰金以銀元為單位，適用罰金罰鍰提
    高標準條例第1 條規定，應提高10倍，再經折算為新臺幣（
    銀元與新臺幣之折算比例為一比三），換算結果，亦為30倍
    。是以，刑法施行法第1 條之1 施行後，罰金刑貨幣單位雖
    有「銀元」、「新臺幣」之更異，惟適用結果之罰金額度則
    無二致，就罰金法定刑提高之「刑罰權規範內容」並無利或
    不利變更，此部分亦不生新舊法之比較問題，惟應適用具特
    別法及準據法（刑法施行法第1 條之1 第1 項具有準據法性
    質）之刑法施行法第1 條之1 規定（據上論斷併引刑法施行
    法第1 條之1 第1 項、第2 項前段）（參照臺灣高等法院暨
    所屬法院95年法律座談會刑事類提案第16、19號法律問題）
    ，併此敘明。
四、論罪科刑部分：
  (一)核被告所為，係犯刑法第201 條第1 項之意圖供行使之用而
    偽造有價證券罪、同法第216 條、第210 條之行使偽造私文
    書罪、同法第216 條、第212 條之行使特種文書罪及同法第
    339 條第1 項之詐欺取財罪。
  (二)起訴書雖未引刑法第216 條、第212 條之行使變造特種文書
    罪之條文，然於犯罪事實欄已明確記載被告係推由真實姓名
    年籍不詳之成年男子，於不詳時地，變造具有特種文書性質
    之國民身分證，再持以行使之事實，此部分業經起訴，本院
    自應併予審究。
  (三)被告推由真實姓名年籍不詳之成年男子利用不知情之刻印店
    老闆偽造「張文正」之印章部分，為間接正犯。
  (四)按刑法第2 條第1 項之規定，係規範行為後「法律變更」所
    生新舊法適用之準據法，故被告行為後刑法條文之修正，對
    於被告並無有利或不利之情形者（例如新舊法處罰輕重相同
    ，犯罪構成要件亦無寬嚴之別等），即無適用修正後刑法第
    2 條第1 項之規定比較新舊法適用之問題。查94年2 月2 日
    修正公布，而於95年7 月1 日生效實施之新刑法第28條雖將
    舊法之「實施」修正為「實行」。其中「實施」一語，涵蓋
    陰謀、預備、著手及實行之概念在內，其範圍較廣；而「實
    行」則著重於直接從事構成犯罪事實之行為，其範圍較狹；
    二者之意義及範圍固有不同，但對於被告與他人間如係共同
    基於犯意之聯絡，推由一人下手「實行」犯罪行為而言，刑
    法第28條之修正內容，對於被告並無「有利或不利」之影響
    。又新刑法第47條雖將舊刑法修正限制為受徒刑之執行完畢
    ，或一部之執行而赦免後，5 年以內「故意」再犯有期徒刑
    以上之罪，始成立累犯。但上述新舊法之規定，對於「故意
    」再犯罪部分，亦無所謂「有利或不利」之情形。依上說明
    ，應無適用修正後刑法第2 條第1 項之規定比較新舊法適用
    之問題（最高法院95年度臺上字第5589號判決要旨可參）。
    被告就上開犯行，與綽號「阿國」、「阿寶」之不詳年籍之
    成年男子間，分別有犯意聯絡及行為分擔，均為共同正犯，
    且被告與該二名男子間係基於共同之犯意聯絡，由被告出名
    申請辦理汽車貸款，再推由綽號「阿國」之成年男子，冒用
    「張文正」之名義，擔任該汽車貸款之連帶保證人以實行上
    開犯罪行為，而共犯變造特種文書、偽造私文書以行使、意
    圖供行使之用而偽造有價證券及詐欺取財等犯行，可知刑法
    第28條之修正內容，對被告並無有利或不利之影響，揆諸前
    述，此部分自無比較新舊法之問題。
  (五)被告於同一時地，推由真實姓名年籍不詳之成年男子，在同
    一紙具有私文書性質之慶豐商業銀行汽貸專案合作貸款申請
    書、慶豐商業銀行貸款契約及具有有價證券之本票上，同時
    偽造同一人之署押及印文，該多次偽造署押及印文行為之獨
    立性極為薄弱，依一般社會觀念難以強行分離，顯係基於單
    一犯意接續所為，侵害同一法益，為接續犯；又其偽造署押
    、印文之行為，乃偽造私文書、有價證券之部分行為；其偽
    造私文書後，復持以行使，偽造私文書之低度行為應為行使
    之高度行為所吸收，另行使偽造有價證券之低度行為則為偽
    造之高度行為所吸收，均不另論罪。
  (六)其所犯上開意圖供行使之用，而偽造有價證券罪、行使偽造
    私文書罪、行使變造特種文書罪及詐欺取財罪等間，有方法
    、目的之牽連關係，為牽連犯，應依修正前刑法第55條之規
    定，從一重之意圖供行使之用而偽造有價證券罪處斷。
  (七)被告偽造有價證券以行使之犯行固無足取，然其係因貪圖小
    利，一時短於思慮而致犯本罪，犯後業已坦承犯行，深具悔
    意，而其所犯意圖供行使而偽造有價證券罪之法定本刑為3
    年以上10年以下有期徒刑，與其犯罪情節相較，實屬情輕法
    重，客觀上足以引起一般同情，顯有堪資憫恕之處，本院認
    縱處以法定最低刑度猶嫌過重，爰依刑法第59條之規定，減
    輕其刑（依最高法院95年度第8 次刑事庭會議決議六、(一)之
    意旨，新刑法第59條之規定，為法院就刑之酌裁審認標準見
    解之明文化，非屬法律之變更，無新舊法比較適用之問題）
    。
  (八)爰審酌被告因一時貪念而為本件犯行，及其犯罪之動機、目
    的、手段、所造成之損害，尚未與告訴人達成和解，兼衡其
    犯後坦承犯行，尚知悔改等一切情狀，量處如主文所示之刑
    ，以示懲儆（依最高法院95年度第8 次刑事庭會議決議六、
    (一)之意旨，新刑法第57條之規定，為法院就刑之裁量審認標
    準見解之明文化，非屬法律之變更，無新舊法比較適用之問
    題）。
  (九)中華民國96年罪犯減刑條例雖於96年7 月4 日制定公布，並
    自同年月16日施行，然本案被告所犯之裁判上一罪之重罪為
    刑法第201 條第1 項之意圖供行使之用而偽造有價證券罪，
    所宣告之刑復逾有期徒刑1 年6 月，依該條例第3 條第1 項
    第15款之規定，不得減刑，是本案核與減刑之要件不符，自
    不得減刑，併此指明。
五、沒收部分：
    如附表所示偽造之「張文正」之署押及印文，均係偽造之署
    押及印文，不問屬於被告與否，均應依刑法第219 條之規定
    ，宣告沒收。至上開偽造署押、印文所屬之慶豐商業銀行汽
    貸專案合作貸款申請書、慶豐商業銀行貸款契約及本票本身
    ，已因行使而為慶豐銀行所有之物，又被告偽造之「張文正
    」之印章及變造之「張文正」國民身分證部分，已經共犯即
    真實姓名年籍不詳之成年男子丟棄而滅失，均無宣告沒收之
    必要，是檢察官請求沒收上開偽造之印章部分，尚有誤會，
    末此敘明。
據上論斷，應依刑事訴訟法第299 條第1 項前段，刑法第2 條第
1 項前段、第28條、第201 條第1 項、第216 條、第210 條、第
212 條、第219 條、第339 條第1 項、第59條、修正前刑法第55
條，刑法施行法第1 條之1 第1 項、第2 項前段，判決如主文。
本案經檢察官王家春到庭執行職務。
中    華    民    國    97    年    9     月    5     日
                  刑事第十七庭  審判長法  官  許必奇
                                      法  官  陳明偉
                                      法  官  鄧雅心
以上正本證明與原本無異。
如不服本判決應於送達後10日內向本院提出上訴狀。
                                      書記官  王小芬
中    華    民    國    97    年    9     月    5     日
附錄本案論罪科刑法條
中華民國刑法第二百零一條
意圖供行使之用，而偽造、變造公債票、公司股票或其他有價證
券者，處三年以上十年以下有期徒刑，得併科三千元以下罰金。
行使偽造、變造之公債票、公司股票或其他有價證券，或意圖供
行使之用，而收集或交付於人者，處一年以上七年以下有期徒刑
，得併科三千元以下罰金。
中華民國刑法第二百十條
偽造、變造私文書，足以生損害於公眾或他人者，處五年以下有
期徒刑。
中華民國刑法第二百十二條
偽造、變造護照、旅券、免許證、特許證及關於品行、能力服務
或其他相類之證書、介紹書，足以生損害於公眾或他人者，處一
年以下有期徒刑、拘役或三百元以下罰金。
中華民國刑法第二百十六條
行使第二百十條至第二百十五條之文書者，依偽造、變造文書或
登載不實事項或使登載不實事項之規定處斷。
中華民國刑法第三百三十九條
意圖為自己或第三人不法之所有，以詐術使人將本人或第三人之
物交付者，處五年以下有期徒刑、拘役或科或併科一千元以下罰
金。
以前項方法得財產上不法之利益或使第三人得之者，亦同。
前二項之未遂犯罰之。
附表：
┌──┬──────────┬───────────┬──────────┐
│編號│  文  書  名  稱    │  偽造之署押、印文    │  備  註（卷頁）    │
├──┼──────────┼───────────┼──────────┤
│ 1. │慶豐商業銀行汽貸專案│連帶保證人／共同發票│96年度他字第1845號│
│    │合作貸款申請書      │  人之姓名欄偽造「張文│  偵查卷第9 頁      │
│    │                    │  正」之印文1 枚      │                    │
│    │                    │共同發票人／連帶保證│同上頁反面        │
│    │                    │  人欄偽造「張文正」之│                    │
│    │                    │  署押1 枚及印文2 枚  │                    │
├──┼──────────┼───────────┼──────────┤
│ 2. │慶豐商業銀行貸款契約│個別商議條款欄偽造「│同上卷第13頁      │
│    │                    │  張文正」之署押及印文│                    │
│    │                    │  各1 枚              │                    │
│    │                    │連帶保證人欄偽造「張│同上頁            │
│    │                    │  文正」之署押及印文各│                    │
│    │                    │  1 枚                │                    │
├──┼──────────┼───────────┼──────────┤
│ 3. │本票（票面金額：新臺│發票人欄偽造「張文正」│同上卷第14頁        │
│    │幣35,000元，發票日：│之署押及印文各1 枚    │                    │
│    │94年2 月3 日，到期日│                      │                    │
│    │：94年4 月5 日）    │                      │                    │
└──┴──────────┴───────────┴──────────┘


司法院資訊處製作；財團法人民間司法改革基金會備份。
